【裁判字號】    99,訴,1006
【裁判日期】    991230
【裁判案由】    塗銷抵押權設定登記
【裁判全文】
臺灣高雄地方法院民事判決              99年度訴字第1006號
原        告  劉治平
即  反訴被告
兼訴訟代理人  劉治能
被        告  惠勝實業股份有限公司
即  反訴原告
法定代理人    陳夢軒
訴訟代理人    許中銘律師
上列當事人間請求塗銷抵押權設定登記事件，經本院於民國99年
12月22日言詞辯論終結，判決如下：
    主      文
被告應將原告各有坐落高雄縣美濃鎮○○段第三六七、三六八地
號土地（面積各為四八一點○八平方公尺、三八平方公尺）均於
民國六十八年八月十七日以高雄縣美濃地政事務所旗登字第○○
七一六九號收件所設定擔保債權總金額為新臺幣柒拾伍萬元之本
金最高限額抵押權（設定權利範圍均二分之一）之登記予以塗銷
。
訴訟費用由被告負擔。
反訴原告之訴及假執行之聲請均駁回。
反訴訴訟費用由反訴原告負擔。
    事實及理由
壹、本訴部分：
一、原告主張：原告劉治能於民國68年間，因經銷被告之飼料產
    品，為擔保購買產品所開立之票據債務，乃提供與原告劉治
    平共有之坐落高雄縣美濃鎮○○段1575地號土地（應有部分
    2 分之1 ，下稱1575地號土地）予被告設定本金最高限額新
    臺幣（下同）75萬元之抵押權，並於同年8 月17日完成抵押
    權設定登記（下稱系爭抵押權）。嗣該地號土地於71年5 月
    1 日經分割而增加同段第1575之2 地號土地（下稱1575之2
    地號土地），而原告劉治平於71年6 月間向原告劉治能買受
    1575地號土地（應有部分2 分之1 ），原告劉治能則向原告
    劉治平買受1575之2 地號土地（應有部分2 分之1 ），並經
    於同年8 月4 日登記後，各自取得該2 筆土地之單獨所有權
    ，又該2 筆土地於85年間經地籍圖重測後分別改編為美濃鎮
    ○○段367 、368 地號土地（下稱系爭367 、368 地號土地
    ），惟仍存有系爭抵押權之登記。然原告劉治能已無積欠被
    告貨款，況原告劉治能縱有積欠被告債務，其請求權亦早已
    罹於時效而消滅，且被告於消滅時效完成後5 年並均未實行
    ，其系爭抵押權應已消滅，又系爭抵押權登記之存在顯已妨
    礙伊等對系爭土地所有權之行使，是伊等自得本於所有權請
    求被告塗銷系爭抵押權登記，為此爰依民法第767 條、第88
    0 條等規定提起本訴等語。並聲明：被告應將系爭367 、36
    8 地號土地（設定權利範圍2 分之1 ），由高雄縣美濃事務
    所以旗登字第007169號收件、登記日期68年8 月17日、擔保
    債權總金額為75萬元之本金最高限額抵押權設定登記予以塗
    銷。
二、被告則以：伊現停業中，法定代理人為鈞院指定之臨時管理
    人，並未取得帳冊資料，實不知原告有無積欠伊貨款，亦不
    清楚是否曾向原告追討貨款等語資為抗辯。並聲明：原告之
    訴駁回。
三、兩造不爭執事項：
  (一)原告劉治能於68年間曾提供其與劉治平共有之1575地號土地
    （應有部分2 分之1 ）予被告為擔保，就被告對其債務在最
    高限額75萬元內設定抵押權，並於同年8 月17日完成抵押權
    登記。
  (二)1575地號土地於71年5 月1 日經分割而增加第1575之2 號土
    地，嗣原告劉治平於71年6 月間向原告劉治能買受1575地號
    土地（應有部分2 分之1 ），而原告劉治能則向原告劉治平
    買受1575之2 地號土地（應有部分2 分之1 ），並經同年8
    月4 日登記後各自取得該2 筆土地之單獨所有權。
  (三)1575地號、1575之2 地號土地於85年間因地籍圖重測而分別
    改編為系爭367 、368 地號土地。
四、得心證之理由
    按最高限額抵押權所擔保之原債權，除本節另有規定外，因
    擔保債權所由發生之法律關係經終止或因其他事由而消滅者
    而確定，民法第881 條之12第1 項第2 款定有明文。又修正
    之民法第八百八十一條之一至第八百八十一條之十七之規定
    ，除第八百八十一條之一第二項、第八百八十一條之四第二
    項、第八百八十一條之七之規定外，於民法物權編修正施行
    前設定之最高限額抵押權，亦適用之，民法物權編施行法第
    17條亦著有規定。經查，證人即被告當時負責原告劉治能業
    務之廖聖位於本院審理時業到庭證稱原告劉治能為被告之飼
    料經銷商，原告劉治能設定系爭抵押權予被告係為擔保飼料
    貨款債務，又於其離職前原告劉治能即已非被告之經銷商，
    且已用票據和被告結清債務等語，而證人即當時擔任被告會
    計之趙英助亦證稱被告於92年間即未再生產飼料，在此後如
    果客戶有欠款應該都會請求，其於95年離職時，並無原告劉
    治能欠款記錄，原告劉治能應無欠款等語，以證人廖聖位、
    趙英助原分為被告之業務人員及會計，其等就原告劉治能對
    被告之貨款債務清償情形應甚為瞭解，且被告早前即已停產
    ，如客戶尚有欠款，當無不積極催討或行使抵押權之理，加
    以其等為系爭票務之主辦人員，應無故為偽證而不利於被告
    之可能，是其等之證述應可採信。而原告劉治能雖於96年7
    月間有1 筆退票紀錄，惟餘此外則均無退票紀錄，此有台灣
    票據交換所高雄市分所99年11月16日台票高字第1421號函及
    退票紀錄在卷可按（見本院卷第164 至165 頁），以原告劉
    治能之退票記錄乃係在被告未生產飼料之4 年後，而一般廠
    商應無可能置未收貨款不理，而於4 年後始提示票據請求給
    付，衡情此應非原告劉治能用以給付飼料款之票據遭退票之
    紀錄，則依上開證述內容，應足認原告劉治能設定系爭抵押
    權所擔保者為其因經銷被告生產之飼料所生債權，而原告劉
    治能早已不再擔任被告之經銷商，且未積欠飼料貨款甚明，
    則以系爭抵押權擔保之債權所由發生之法律關係即被告與原
    告劉治能間經銷飼料之法律關係早經終止，且原告劉治能亦
    無積欠被告任何飼料貨款，依諸前揭法條之規定，其擔保之
    原債權即已確定不存在，故而依抵押權之從屬性，自應許原
    告請求被告塗銷抵押權設定登記。從而原告本於所有權請求
    被告塗銷系爭抵押權登記，為有理由，應予准許。至被告固
    亦聲請通知徐傳來到庭作證，惟上開證人之證述已足證原告
    劉治能並無積欠被告貨款等情，且徐傳來係擔任被告之經理
    人，其就系爭抵押權之情形，應無可能較之負責被告劉治能
    業務之證人廖聖位與專責會計之證人趙英助瞭解，是本院於
    證人廖聖位及趙英助到庭作證後，已無再行通知徐傳來到庭
    證述之必要，附此敘明。
貳、反訴部分
一、反訴原告主張：依兩造所訂不動產抵押權設定契約第13條之
    約定，抵押權之設定、塗銷、變更等各項登記費及訴訟費用
    （包括被告之律師費用）全部由反訴被告劉治能負擔，而伊
    已因系爭抵押權塗銷登記訴訟支出交通費15,600元及律師費
    用173,500 元，均屬必要之訴訟費用，自得向反訴被告請求
    之，為此爰本於兩造契約之約定提起本訴等語。並聲明：(一)
    反訴被告應給付反訴原告189,100 元及自起訴狀繕本送達之
    翌日起至清償日止按週年利率5%計算之利息。(二)願供擔保，
    請准宣告假執行。
二、反訴被告則以反訴原告之訴無理由等語資為抗辯，並聲明：
    反訴原告之訴駁回。
三、經查，反訴原告固以反訴被告劉治能所提之不動產抵押權設
    定契約為據，主張兩造約定系爭抵押權之塗銷的訴訟費用應
    由反訴被告負擔云云，惟反訴原告據以主張請求之不動產抵
    押權設定契約，係反訴被告劉治能於本訴中所提出，而該契
    約係反訴被告劉治能於81年間另以其所有之高雄縣美濃鎮○
    ○段368 地號土地設定本金最高限額100 萬元之抵押權予反
    訴原告之契約，且該抵押權登記業於87年11月13日塗銷登記
    ，此有該契約、臺灣省高雄縣土地登記簿影本在卷可按（見
    本院卷第70至75頁、143 至145 頁、第182 至185 頁），則
    該契約第13條約定所適用者，即係指與上開中興段368 地號
    土地所設定之抵押權有關者而言，而該地號迥異之系爭抵押
    權自無併予適用之餘地，而系爭抵押權之設定契約因已逾15
    年之保存期限，業經地政機關辦理銷毀，此亦有高雄縣旗山
    地政事務所99年9 月30日旗地一字第0990007238號函在卷可
    按（見本院卷第123 頁），且反訴原告復未提出系爭抵押權
    設定契約以實其說，是反訴原告據上開無關之契約第13條之
    約定向反訴被告2 人請求給付其為系爭抵押權所支出之訴訟
    費用，自屬無據，而應予駁回。又反訴原告之訴既經駁回，
    其假執行之聲請即失所附麗，自應一併予以駁回。
參、據上論結，本件原告之訴為有理由，反訴原告之訴為無理由
    ，依民事訴訟法第78條，判決如主文。
中    華    民    國    99    年    12    月    30    日
                  民事第四庭  審判長法  官  黃宏欽
                                    法  官  楊淑珍
                                    法  官  楊淑儀
以上正本係照原本作成。
如對本判決上訴，須於判決送達後20日內向本院提出上訴狀。如
委任律師提起上訴者，應一併繳納上訴審裁判費。
中    華    民    國    99    年    12    月    30    日
                                    書記官  王資惠

司法院資訊處製作；財團法人民間司法改革基金會備份。
